【裁判字號】    98,交抗,2673
【裁判日期】    981103
【裁判案由】    違反道路交通管理處罰條例
【裁判全文】
臺灣高等法院交通事件裁定            98年度交抗字第2673號
抗告人  即
原處分機關  交通部公路總局臺北區監理所蘆洲監理站
代  表  人  陳柳世
受 處分 人  甲○○
上列抗告人因受處分人違反道路交通管理處罰條例案件，不服臺
灣板橋地方法院，中華民國98年8月31日所為裁定（98年度交聲
字第2179號），提起抗告，本院裁定如下：
    主  文
抗告駁回。
    理  由
一、按汽車駕駛人飲用酒類或其他類似物後其吐氣所含酒精濃度
    超過每公升0.25毫克或血液中酒精濃度超過百分之0.05以上
    者，不得駕車；汽車駕駛人，駕駛汽車經測試檢定有酒精濃
    度超過規定標準者，處新臺幣（下同）15,000元以上60,000
    元以下罰鍰，並當場移置保管該汽車及吊扣其駕駛執照1年
    ，道路交通安全規則第114條第2款、道路交通管理處罰條例
    第35條第1項第1款分別定有明文。又汽車駕駛人，有道路交
    通管理處罰條例第35條第1項規定之情形者，應接受道路交
    通安全講習，同條例第24條第1項第2款亦有明定。
二、次按道路交通管理處罰條例第68條已於民國94年12月14日修
    正，查其修正過程與修正條文，立法委員認為原條文「汽車
    駕駛人，因違反本條例及道路交通安全規則之規定，受吊扣
    或吊銷駕駛執照處分時，受吊扣或吊銷其持有各級車類之駕
    駛執照」將違法或違規駕駛人所持有各級車類之駕駛執照一
    併吊扣或吊銷，失之過酷，對於人民工作與生活影響過鉅，
    有違比例原則，經與交通部協商後，乃將其中「受吊扣處分
    者，吊扣其持有各級車類之駕駛執照」部分之規定刪除。是
    駕駛人違反道路交通管理處罰條例第35條第1項第1款之規定
    而受吊扣駕駛執照處分時，依修正後同法第68條規定並參照
    其修正意旨，應僅得吊扣違規或違法當時駕駛車類之駕駛執
    照。又酒醉駕車行為均製造法所不容許之風險，以風險製造
    之立場觀之，並不因駕駛車輛種類之不同，而有所差別，但
    從風險實現之觀點而言，酒醉駕駛車類之不同，其對於交通
    安全衍生之實害結果也有所差異，如駕駛人駕駛低一級之車
    類違反本條例之規定時，不論其所造成之實害結果，而一律
    吊扣駕駛人所持有之各類駕照，亦有違反相同事件相同處理
    ，不同事件不同處理之平等原則（本院暨所屬法院97年法律
    座談會刑事類提案第40號討論暨審查意見同此意旨）。是參
    諸上開道路交通管理處罰條例第68條之修正過程與修正理由
    ，行為人有道路交通管理處罰條例第35條第1項第1款所規定
    之違規行為，須吊扣駕駛執照時，應僅能吊扣行為人違法或
    違規當時駕駛車輛所憑之駕駛執照，不得再吊扣行為人所持
    有與駕駛違規車輛無關之其他各級車類駕駛執照。
三、原裁定意旨略以：
  (一)原處分意旨略以：異議人即受處分人甲○○於民國98年7月
    24日23時18分許，騎乘車號K9D-850號重機車，行經臺北縣
    三重市○○街70號前經警攔查，因「酒後駕車，酒測值達為
    每公升0.44毫克」之違規，經臺北縣政府警察局三重分局三
    重派出所執勤警員當場以北縣警交字第C00000000號舉發違
    反道路交通管理事件通知單（下稱舉發通知單）舉發，嗣經
    臺北市交通事件裁決所於98年7月27日以北監蘆字第裁46-C0
    0000000號裁決書裁決，裁處異議人罰鍰3萬元，吊扣駕駛執
    照12個月，並施以道安講習。
  (二)異議意旨略以：伊雖於前開時、地，酒後駕車，惟伊是第一
    次酒駕，請不要扣汽車駕照，伊是靠開車才能養家，爰依法
    聲明異議，請求撤銷原處分等語。
  (三)經查：
    1.異議人對其於上開時間、地點酒後仍騎乘重機車，為警攔
      檢，並當場測得其呼氣酒精濃度高達每公升0.44毫克之事
      實並不爭執，並有臺北縣政府警察局舉發違反道路交通管
      理事件通知單一紙在卷可稽，堪可認定。
    2.道路交通管理處罰條例第68條規定，前於94年12月14日修
      正，95年3月1日起施行；修正前規定為：「汽車駕駛人因
      違反本條例及道路交通安全規則之規定，受吊扣或吊銷駕
      駛執照處分時，吊扣或吊銷其持有各級車類之駕駛執照。
      」至修正後則係：「汽車駕駛人，因違反本條例及道路交
      通安全規則之規定，受吊銷駕駛執照處分時，吊銷其持有
      各級車類之駕駛執照。」經比較修正前、後之規定，修正
      後條文已刪除「吊扣或」、「吊扣」等文字，因此，修正
      後即現行道路交通管理處罰條例第68條，並無規定吊扣駕
      駛執照處分效力與執行方式，僅規範有「吊銷駕駛執照」
      處分之效力與執行。又上開條文修正，立法委員認為原條
      文「汽車駕駛人，因違反本條例及道路交通安全規則之規
      定，受吊扣或吊銷駕駛執照處分時，受吊扣或吊銷其持有
      各級車類之駕駛執照」，將違法或違規駕駛人所持有各級
      車類之駕駛執照一併吊銷或吊扣，失之過酷，對於人民工
      作與生活影響過鉅，有違比例原則，經與交通部協商後，
      乃將其中「受吊扣處分者，吊扣其持有各級車類之駕駛執
      照」部分之規定刪除。故駕駛人違反道路交通管理處罰條
      例第35條第1項第1款規定致受有吊扣駕駛執照處分時，依
      修正後同法第68條規定暨其修法意旨，僅得吊扣違規或違
      法當時駕駛車類之駕駛執照，否則將造成同一違規或違法
      行為，因受處分人持有駕駛執照種類之不同，而異其處分
      之結果。況且，酒醉駕車行為係製造法所不容許之風險，
      以風險製造之立場觀察，雖不因駕駛車輛種類之不同致有
      所差別，但從風險實現觀點而言，酒醉駕駛車類之不同，
      其對於交通安全衍生之實害結果亦有差異，如駕駛人駕駛
      某一級之車類違反道路交通管理處罰條例規定時，不論其
      所造成之實害結果，一律吊扣駕駛人所持有之各類駕駛執
      照，亦有違相同事件相同處理，不同事件不同處理之平等
      原則。準此，前揭條文明定吊銷駕照處分效力與執行方式
      ，並未規定吊扣駕照之執行，則交通監理機關對於受處分
      人因有違反道路交通管理處罰條例之情形，應受吊扣駕駛
      執照處分時，僅吊扣受處分人違規或違法當時所駕駛車類
      之駕駛執照即為已足，不得再對受處分人吊扣其持有其他
      各類車輛之駕駛執照。查本件異議人有前開酒後騎乘重機
      車之違規，其行為時係在道路交通管理處罰條例第68條修
      正發布施行後之98年7月24日，揆諸前揭說明，自僅能吊
      扣異議人機車駕駛執照，雖異議人僅持有自小客車職業駕
      駛執照，未領有普通重型機車駕駛執照而無從吊扣，然究
      不得據此逕予吊扣異議人持有之自小客車職業駕駛執照，
      故原處分此部分裁處，欠缺相關法令依據，有不依法令裁
      罰之違誤，對異議人駕駛聯結車之權利有重大不利益，核
      屬重大明顯之瑕疵。爰撤銷原處分關於吊扣駕駛執照12個
      月之處分等語。
四、抗告意旨略以：對原裁定撤銷吊扣駕駛執照12個月之原處分
    聲明不服，茲將理由分述如下：
  (一)依照交通部97年1月24口交路字第0970015997號函略以: 汽
    車駕駛執照為駕駛汽車之許可憑證，雖應我國車輛分類區○
    於道路交通安全規則第53條規定有各類車種之駕駛執照，惟
    依同規則第61條規定，民眾已具備較低車類駕駛資格後，當
    其取得高一級車類駕駛資格時，基於1人1照，即汽車駕駛執
    照或機車駕駛執照之原則，係應換發較高一級車類之駕駛執
    照准其駕駛較低級車類之車輛。
  (二)又按95年3月1日修正施行前之處罰條例第68條規定，汽車駕
    駛人違反交通管理規定應受吊扣或吊銷駕駛執照處分時，依
    法係應吊扣或吊銷其依前述規則第53條分類所領有之駕駛執
    照外，亦包括同規則第61條所准予駕駛較低級車輛之駕駛資
    格。惟95年3月1日施行處罰條例第68條修正條文規定後，依
    修正條文規定，如駕駛人領有汽車及機車駕駛執照者，其若
    係駕駛汽車違規應受吊扣駕照處分，當以吊扣其所領有憑以
    許可駕駛汽車行駛道路，汽車駕駛執照; 若騎乘機車違規應
    受吊扣駕照處分，當吊扣其領有之機車駕駛執照。承上，本
    案受處分人係因其未曾考領重型機車駕照，惟已領有有效之
    普通小型車駕駛執照，且其駕駛道路已違反處罰條例第22條
    第l項第4款規定，本違規 (第35條第1項)規定應受吊扣駕駛
    執照處分，既其駕駛執照使用已有違反條例第22條等相關條
    款規定之具體事實在案，其於違規行為時係以其領有但違規
    使用之上開駕駛執照，當為明確，自應以其領有之駕駛執照
    為吊扣處分，即駕駛人領有普通小型車駕駛執照但未領有重
    型機車駕駛執照及酒後駕駛重型機車之違規，係違反處罰條
    例第22條第l項第4款及第35條之規定，依法即應吊扣其領有
    但違規使用之普通小型車駕駛執照。
  (三)另本站主張案內受處分人顯有故意或過失，明知其行為當日
    之時點，已先有飲酒事實之存在，仍仗勢持有普通小型車駕
    駛執照，心存僥倖於酒後騎乘機車並為警攔檢查獲，舉發違
    反道路交通管理處罰條例第35條第1項第1款規定，受處分人
    於案後竟意圖以未考領機車駕照為由，推諉規避公路主管機
    關所裁罰之吊扣行政罰，仍應依前揭法律規定並酌參行政機
    關之法律解釋，予以吊扣所持有之普通小型車駕駛執照一年
    等語。
五、經查：
  (一)受處分人對其於民國98年7月24日23時18分許，騎乘車號K9D
    -850號重機車，行經臺北縣三重市○○街70號，為警攔檢，
    並當場測得其呼氣酒精濃度高達每公升0.44毫克之事實並不
    爭執，並有臺北縣政府警察局舉發違反道路交通管理事件通
    知單一紙在卷可稽（見原審卷第3頁），自堪認定。
  (二)原處分機關就受處分人騎乘重型機車而有呼氣酒精濃度超過
    規定標準之違規行為，對受處分人處以「吊扣駕駛執照（自
    小客車）12個月」之處分，顯有違反行政法上比例原則、平
    等原則及修正後道路交通管理處罰條例第68條之規定等情，
    此部分業經原審裁定詳敘理由如前。
  (三)查道路交通管理處罰條例第68條之修正過程與修正條文，立
    法委員認為原條文「汽車駕駛人，因違反本條例及道路交通
    安全規則之規定，受吊扣或吊銷駕駛執照處分時，受吊扣或
    吊銷其持有各級車類之駕駛執照」將違法或違規駕駛人所持
    有各級車類之駕駛執照一併吊銷或吊扣，失之過酷，對於人
    民工作與生活影響過鉅，有違比例原則，經與交通部協商後
    ，乃將其中「受吊扣處分者，吊扣其持有各級車類之駕駛執
    照」部分之規定刪除。揆諸前揭說明，駕駛人違反道路交通
    管理處罰條例第35條第1項第1款之規定而受吊扣駕駛執照處
    分時，依修正後同法第68條規定並參照其修正意旨，應僅得
    吊扣違規或違法當時所「駕駛車類」之駕駛執照，否則將造
    成同一違規或違法行為，因受處分人所持憑之駕駛執照種類
    不同，即異其處分之結果，而有違相同事件相同處理，不同
    事件不同處理之平等原則。
  (四)又抗告意旨另以受處分人顯有故意或過失，明知其已先有飲
    酒事實之存在，仍仗勢持有普通小型車駕駛執照，心存僥倖
    於酒後騎乘機車並為警攔檢查獲，舉發違反道路交通管理處
    罰條例第35條第1項第1款規定，受處分人於案後竟意圖以未
    考領機車駕照為由，推諉規避公路主管機關所裁罰之吊扣行
    政罰，仍應依前揭法律規定予以吊扣所持有之普通小型車駕
    駛執照1年云云。惟本案受處分人是否故意或過失，本無礙
    其違規行為之處罰，況如前所述，受處分人前揭行為，依修
    正後道路交通管理處罰條例第68條規定並參照其修正意旨，
    僅得吊扣違規或違法當時所「駕駛車類」之駕駛執照，並不
    因抗告人所執受處分人之故意或過失，而異其處罰，從而，
    抗告人以此指摘原裁定不當，容有誤解，應屬無據。
  (五)另按法官依據法律獨立審判，憲法第80條定有明文。各機關
    依其職掌就有關法規為釋示之行政命令，法官於審判案件時
    ，固可予以引用，但仍應依據法律，表示確信之法律見解，
    並不受其拘束；司法行政機關所發司法行政上之命令，如涉
    及審判上之法律見解，僅供法官參考，法官於審判案件時，
    亦不受其拘束（司法院大法官釋字第216號解釋亦同此意旨
    ）。抗告人為本件裁處時，固參酌交通部97年1月24日交路
    字第0970015997號函釋作為依據，姑不論原處分機關引用函
    示資為本案認定之結論妥當否？惟依上開大法官釋字第216
    號解釋意旨，前開函釋，得供本院參考，但本院不受其拘束
    ，併此敘明。綜上，原審認為受處分人此部分聲明異議為有
    理由，撤銷原處分關於吊扣駕駛執照12個月之處分，經核原
    審裁定認事用法並無不合。抗告人仍執前詞指摘原裁定不當
    ，求為撤銷改判，為無理由，應予駁回。
六、據上論斷，應依道路交通管理處罰條例第89條，道路交通案
    件處理辦法第26條，刑事訴訟法第412條，裁定如主文。
中    華    民    國    98    年     11   月    3     日
                  刑事第八庭  審判長法  官   鄭文肅
                                    法  官   張傳栗
                                    法  官   劉嶽承
以上正本證明與原本無異。
不得再抗告。
                                    書記官   何仁崴
中    華    民    國    98    年    11    月    3     日


司法院資訊處製作；財團法人民間司法改革基金會備份。
